臺灣高等法院臺中分院民事判決
110年度再字第11號
再審原告    何枚玲  



再審被告    張梓滄  
上列當事人間返還所有物等事件，再審原告對於中華民國107年2
月7日本院106年度上字第244號確定判決提起再審之訴，經最高
法院第一次發回更審，本院判決如下：
    主  文
再審之訴駁回。
再審訴訟費用由再審原告負擔。
    事實及理由
一、再審原告主張：兩造於民國99年間因婆婆失智問題協議分居
    ，當時伊為清償坐落台中市○區○○段○○段0000○00000○地號土
    地及其上同段0000建號即門牌號碼台中市○○路0段000號4樓
    建物(下稱系爭房地)之貸款，僅將貸款扣款存摺攜出，其餘
    買賣相關不動產文件不在伊保管中，再審被告雖於本院前審
    提出買賣契約書公契、公證書、土地及建物權狀等，但未曾
    提出買賣契約書私契，而伊因經營記帳業務，近日於租賃之
    六樓文件倉庫清理文件時始發現系爭房地買賣契約私契。依
    該私契尾頁所載繳款支票紀錄及伊以該支票向銀行查得之帳
    務歷史交易紀錄可知，系爭房地頭期款其中新台幣(下同)50
    萬元確實係伊以支票所支付，是該私契及所載支票紀錄即屬
    未經斟酌之證物。再參以系爭房地貸款本息及各項稅捐均為
    伊所繳納、系爭房地為伊經營○○記帳及報稅代理人事務所（
    下稱○○事務所）處所等事實，已足證系爭房地為借名登記之
    事實，據此實可認系爭房地所貸得之款項應屬伊所有而無不
    當得利之情形，及伊得請求系爭房地移轉登記之權利，是伊
    應可受較有利之判決。爰依民事訴訟法第496條第1項第13款
    規定，提起再審之訴，聲明：㈠本訴部分：本院106年度上字
    第244號確定判決(下稱原確定判決)不利於再審原告部分廢
    棄。前開廢棄部分，再審被告在第一審之訴駁回。㈡反訴部
    分：原確定判決廢棄。再審被告應將系爭房地移轉登記予再
    審原告。
二、按當事人發現未經斟酌之證物或得使用該證物，以如經斟酌
    可受較有利益之裁判者為限，得以再審之訴對於確定終局判
    決聲明不服，民事訴訟法第496條第1項第13款定有明文。依
    該條款規定提起再審之訴，須當事人發現之證物，於前訴訟
    程序未經斟酌，且一經斟酌，即可受較有利之裁判者為相當
    ，若該證物在前訴訟程序中已經斟酌，或縱經斟酌，亦不
    能受較有利之裁判者，即不得據以提起再審之訴。（最高法
    院79年度台上字第2068號裁判意旨參照）。且所謂得使用該
    證物，係指前訴訟程序事實審言詞辯論終結前，雖知有該證
    物存在，但因故不能使用，其後始得使用者而言。若已知之
    ，而按其情形，並非不能當時舉出或命第三人提出者，即無
    本款之適用（最高法院76年度台上字第2812號裁判意旨參照
    ）。又當事人以發現得使用未經斟酌之證物為再審理由者，
    並應就其在前訴訟程序不能使用之事實，依民事訴訟法第27
    7條前段負舉證責任（最高法院98年度台上字第1258號裁判
    意旨參照）。
三、經查：
　㈠再審被告提起本訴主張伊為辦理母親喪葬事宜，委任再審原
    告以伊名義，持伊所有之系爭房地，向銀行貸款148萬元，
    加計奠儀收入等款項，於支付喪葬費用後，至少剩餘100萬
    元，爰依民法第541條、第542條、第544條規定、不當得利
    、侵權行為等法律關係，請求再審原告返還100萬元本息。
    再審原告主張系爭房地為伊所購買，借名登記於再審被告名
    下，因再審被告無力支付母親喪葬費用及家用，要求伊以系
    爭房地申辦貸款，申貸所得148萬元本息亦係由伊繳納，故
    該148萬元屬伊所有，再審被告無請求返還之權利。再審原
    告並且提起反訴，依借名登記終止後之法律關係，先位請求
    再審被告移轉系爭房地，倘認不成立借名登記，則依委任、
    無因管理、不當得利等法律關係，備位請求再審被告給付46
    3萬3400元本息。經本院前審就本訴部分，判命再審原告應
    給付再審被告39萬4429元本息；反訴部分，為再審原告全部
    敗訴之判決。
　㈡再審原告提起再審之訴主張，伊嗣後覓得系爭房地買賣契約
    書私契，依該私契尾頁所載繳款支票紀錄及伊持該支票紀錄
    向銀行查得之帳務歷史交易紀錄可知，系爭房地頭期款係伊
    所支付，故該私契及所載支票紀錄屬未經斟酌之證物云云。
    惟查：
　　⒈系爭房地買賣契約私契訂於86年6月18日，再審原告於前
　　  訴訟程序主張系爭房地係其所購買，借用再審被告名義登
　　  記時，該買賣契約書私契即已存在，且再審原告既主張其
　　  為系爭房地之真正所有權人，自無不知該買賣契約私契之
　　  理，且依再審原告之陳述，其係於租賃之六樓文件倉庫清
　　  理文件時始發現系爭房地買賣契約私契等情，顯然該私契
　　  係由再審原告所保管，實無不能提出之理，則應無不能使
　　  用之情形。
　　⒉再審原告於前訴訟程序即已主張爭房地之頭期款100萬元
　　  中之40萬元係再審被告之母親及兄姊張蘇○裡、張○鑑、
　　  張○津致贈予○○事務所喬遷之賀禮，其餘60萬元為其支
　　  付等語，則再審原告自無不知自己係以開立支票方式支付
　　  上開60萬元之理，況再審原告經營○○事務所，係管理帳
　　  務之專業人員，有較一般人對於管理記帳事宜有更高能  
      力，理應隨時可向銀行調取該等支票交易紀錄，提出於法
　　  院，亦無無法使用該交易紀錄之問題。
　  ⒊綜上，上開證物於前訴訟程序即已存在，且為再審原告
　　  所明知，則再審原告未就其不能使用之事實舉證相佐，揆
　　  諸前開說明，自難認該等證物為民事訴訟法第496條第1項
　　  第13款所稱未經斟酌之證物。
　㈢況支付頭期款之原因甚多，且再審原告係為自己或為再審被
    告而支付，亦未可得知，此觀之前審認定「張梓滄（即再審
    被告）主張其有參與○○事務所之經營工作，雖為何枚玲（即
    再審原告）所否認，惟何枚玲於上開履行同居事件之答辯狀
    及答辯續狀自陳張梓滄於女兒出生後即辭去工作，未再外出
    工作，其有要求張梓滄至○○事務所協助辦理事務等語（見10
    4年度家婚聲字第135號卷第31、32、42、43頁），可見張梓
    滄主張其有參與○○事務所之經營工作，並非無據。況何枚玲
    以張梓滄名義向○○銀行申辦貸款80萬元， 在97年7月30日貸
    款申請書填載張梓滄任職於○○事務所任職12年，此有○○銀行
    函送該貸款申請書可證（見臺中地院105年度訴字第1455號
    卷第39至42頁)，顯見張梓滄確曾長期參與○○事務所相關經
    營事務。再者，何枚玲於上開履行同居事件之答辯狀另稱：
    兩造之家庭生活費用，長期均賴其經營○○事務所之收入維持
    各項開銷，若當月案件少而入不敷出，則會向張梓滄之姊姊
    借貸周轉，以便繳交貸款及生活費用等語（見104年度家婚
    聲字第135號卷第31頁即本院卷一第244頁)。兩造既為夫妻
    ，何枚玲經營之○○事務所設於張梓滄名下之系爭房屋，並未
    支付任何使用對價，且張梓滄亦長期在○○事務所協助經營，
    堪認○○事務所之營收係兩造共同參與努力之結果且為其家庭
    生活收入之主要來源。又何枚玲既具會計記帳之專業，○○事
    務所之營收由其一人掌管，並以此收入支應家庭生活之相關
    開支，應合於常情。則何枚玲以其所掌管○○事務所之收入，
    繳納系爭不動產之貸款本息、房屋稅、地價稅或支應家庭開
    銷，應屬兩造間共同經營家庭生活之範疇，尚難憑○○事務所
    之營業處所設於系爭房屋、何枚玲以所經營○○事務所之營收
    繳納貸款本息及房地稅捐、兩造分居後系爭房屋供何枚玲及
    女兒居住等事實，即謂系爭不動產係何枚玲借用張梓滄之名
    義登記。況何枚玲在上開履行同居事件具狀答辯稱：『聲請
    人（指張梓滄）除名下不動產外，另有租金收入之現金及股
    票證券，但僅將其中一本存摺交予相對人（指何枚玲，下同
    ）保管，目的在於由相對人幫忙清償房屋之貸款，至於其他
    財產均未曾交予相對人保管。』等語（見104年度家婚聲字第
    135號卷第33頁即本院卷一第245頁)，顯見在兩造交惡後之
    最初爭訟，何枚玲對系爭不動產並未主張係其所有而借用張
    梓滄之名義登記，而係由其『幫忙』清償貸款本息。益見系爭
    不動產確屬張梓滄所有。」等情（詳參前二審判決第12至14
    頁），可知再審被告顯然有參與再審原告經營之○○事務所，
    是縱認系爭房地頭期款其中50萬元係由再審原告以支票所支
    付，亦難因此即認系爭房地為再審原告所購買，甚至系爭房
    地之所有權人即為再審原告。況依原確定判決記載：「..張
    蘇○裡、張○津、張○鑑分別為張梓滄(即再審被告)之母親與
    兄姊，其贈與對象應為張梓滄，而非何枚玲(即再審原告)，
    較符經驗法則，何枚玲並未舉證證明張蘇○裡、張○鑑、張○
    津合計贈與40萬元之對象係其本人而非張梓滄，且另60萬元
    頭期款係其所支付，亦未舉證證明其與張梓滄間就系爭不動
    產有何借名登記之合意，則何枚玲之上開主張，即非可採。
    」等語，亦足見原確定判決並非僅以再審原告是否繳納頭期
    款中之50萬元乙情，即為不利於再審原告之判斷。可知再審
    原告復未就兩造間有借名登記之合意舉證相佐，亦難認兩造
    間有借名登記關係存在。故上開證物縱經斟酌，並據此認系
    爭房地頭期款中之50萬元係由再審原告所支付，無論本訴或
    反訴，再審原告均不能受較有利之裁判。
四、綜上所述，再審原告主張原確定判決有民事訴訟法第496條
    第1項第13款之再審事由，為不足採，再審原告提起本件再
    審之訴，顯無理由，爰不經言詞辯論，逕以判決駁回之。
五、據上論結，本件再審之訴為顯無理由，依法判決如主文。
中　　華　　民　　國　　110 　年　　7 　　月　　12　　日
　　　        　民事第七庭    審判長法　官  王  銘
　　　　　　　　                    法　官  郭妙俐
　　　　　　　　                    法　官  張國華
正本係照原本作成。
如不服本判決，應於收受送達後二十日內向本院提出上訴書狀，
其未表明上訴理由者，應於提出上訴後二十日內向本院補提理由
書狀（均須按他造當事人之人數附繕本）。
上訴時應提出委任律師或具有律師資格之人之委任狀；委任有律
師資格者，另應附具律師資格證書及釋明委任人與受任人有民事
訴訟法第四百六十六條之一第一項但書或第二項所定關係之釋明
文書影本。如委任律師提起上訴，應一併繳納上訴裁判費。
　　　　　　　　                   書記官  柯孟伶
　　　　　　　　　　　　　　　　　　　
中　　華　　民　　國　　110 　年　　7 　　月　　12　　日